臺灣雲林地方法院民事簡易判決
110年度港簡字第134號
原      告  以臨健康事業股份有限公司籌備處

法定代理人  易秀琴
訴訟代理人  郭羿廷律師
被      告  王松銘


上列當事人間債務人異議之訴事件，本院於民國111年5月12日言
詞辯論終結，判決如下：
    主      文
原告之訴駁回。
訴訟費用由原告負擔。
    事實及理由
壹、程序部分
    按訴狀送達後，原告不得將原訴變更或追加他訴，但請求之
    基礎事實同一者，不在此限，民事訴訟法第255條第1項第2
    款定有明文，依同法第436條第2項規定，亦為簡易訴訟程序
    所適用。本件原告起訴時，係請求撤銷本院110年度司執字
    第18797號清償債務強制執行事件（下稱系爭執行事件）之
    強制執行程序，嗣原告於民國111年5月12日言詞辯論期日當
    庭具狀變更及追加訴之聲明為㈠先位聲明：⒈系爭執行事件應
    予撤銷。⒉系爭執行事件，被告所據之執行名義即本院公證
    處110年度雲院公字第000000000號公證書（下稱系爭公證租
    約）不得對原告強制執行；㈡備位聲明：⒈系爭執行事件，其
    中「自110年6月6日起之租金部分」、「新臺幣（下同）15
    萬元之違約金部分」、「執行費1,600元」之強制執行程序
    應予撤銷。⒉系爭執行事件，被告所據之執行名義即系爭公
    證租約，其中「自110年6月6日起之租金部分」、「新臺幣
    （下同）15萬元之違約金部分」、「執行費1,600元」，不
    得對原告強制執行（見本院卷第385頁、第387頁、第393頁
    ），經核合乎前揭規定，程序上應予准許。
貳、實體部分
一、原告主張：被告持系爭公證租約對原告聲請強制執行，經本
    院受理系爭執行事件且尚未執行終結。然原告係為設立社區
    長期照顧機構（下稱長照機構）始與被告訂立系爭公證租約
    ，被告明知長照機構附近如有養雞場，將因衛生條件不佳，
    或因養雞場與長照機構間相互對立，容易引發糾紛，進而影
    響長照機構之營運，卻仍於締約時故意隱瞞附近有養雞場之
    事實，致原告於籌設期間內遭鄰近養雞場抗議而無法完成設
    立，為此提起本件訴訟，並聲明如變更後訴之聲明。其中，
    先位聲明部分請求權基礎為：①民法第92條、②第88條、③第2
    56條及第226條規定，請擇一為原告勝訴之判決；備位聲明
    部分，請先審酌系爭公證租約第17條約定，如無理由，則依
    系爭公證租約第9條約定及民法第252條規定，酌減違約金至
    25,000元。
二、被告則以：原告向被告承租之雲林縣○○鄉○○村○○00號全部房
    地設施（下稱出租處所），之前已經雲林縣衛生局核准立案
    設立長照機構（住宿型康復之家），如原告提出申請，應可
    獲得設立許可，且依設立長照機構之相關規定，並未以鄰近
    500公尺內有養雞場存在即排斥長照機構之設立。此外，被
    告並無告知原告出租處所附近有養雞場存在之告知義務，況
    鄰近養雞場目視可見，並掛有抗議紅布條，原告締約時應可
    知悉養雞場存在。又原告係自行放棄申請設立長照機構，並
    未向主管機關申請設立經審核未通過之情形，原告不得以此
    主張系爭公證租約關係有得撤銷、解除或終止之原因，系爭
    公證租約應仍繼續存在等語置辯。並聲明：原告之訴駁回。
三、得心證之理由
  ㈠原告主張被告持系爭公證租約對原告聲請強制執行，經本院
    以系爭執行事件受理在案，尚未執行終結，以及原告並未向
    雲林縣政府申請設立長照機構等節，經本院依職權調閱系爭
    執行事件卷宗核實無誤，且兩造對上開事實均不為爭執（見
    港簡字卷第229頁），應堪信為真實。
  ㈡按執行名義成立後，如有消滅或妨礙債權人請求之事由發生
    ，債務人得於強制執行程序終結前，向執行法院對債權人提
    起異議之訴。如以裁判為執行名義時，其為異議原因之事實
    發生在前訴訟言詞辯論終結後者，亦得主張之。執行名義無
    確定判決同一之效力者，於執行名義成立前，如有債權不成
    立或消滅或妨礙債權人請求之事由發生，債務人亦得於強制
    執行程序終結前提起異議之訴，強制執行法第14條第1項、
    第2項定有明文。本件被告所持執行名義即系爭公證租約，
    並無與確定判決同一之效力，原告主張系爭執行事件全部或
    部分應予撤銷，自應就於系爭公證租約成立前，有債權不成
    立或消滅或妨礙債權人請求之事由發生，負舉證之責。
　㈢先位聲明部分：
  ⒈按意思表示之內容有錯誤，或表意人若知其事情即不為意思
    表示者，表意人得將其意思表示撤銷之。但以其錯誤或不知
    事情，非由表意人自己之過失者為限。當事人之資格或物之
    性質，若交易上認為重要者，其錯誤，視為意思表示內容之
    錯誤；因被詐欺或被脅迫而為意思表示者，表意人得撤銷其
    意思表示；因可歸責於債務人之事由，致給付不能者，債權
    人得請求賠償損害；債權人於有第226條之情形時，得解除
    其契約，民法第88條、第92條第1項前段、第226條第1項、
    第256條均定有明文。次按當事人主張有利於己之事實者，
    就其事實有舉證之責任，民事訴訟法第277條前段亦有明定
    。再按民法上所謂詐欺，係欲使相對人陷於錯誤，故意示以
    不實之事，令其因錯誤而為意思之表示。雖不以積極之欺罔
    行為為限，然單純之緘默，除在法律上、契紙上或交易之習
    慣上就某事項負有告知之義務者外，其緘默並無違法性，即
    與本條項之所謂詐欺不合（最高法院33年上字第884號判例
    、110年度台上字第1591號判決意旨參照）。本件原告主張
    被告未告知系爭公證租約重要之點，即出租處所附近有養雞
    場等事實（下稱系爭事實），違反告知義務，使原告受詐欺
    而訂立系爭公證租約，或就出租處所之性質有所誤認而為錯
    誤之意思表示，或因出租處所附近有養雞場存在而無法經營
    ，屬可歸責被告之給付不能，依此主張撤銷、解除系爭公證
    租約等節，均為被告所否認，原告就其主張自應負舉證之責
    任。
  ⒉經查，長照機構之籌設及設立，係依據長期照顧服務法、長
    期照顧服務機構設立許可及管理辦法、長期照顧服務機構設
    立標準等規定（以下合稱長照機構設立規定）為辦理，且前
    開規定均未有如於長照機構場址方圓500公尺內有養雞場等
    養殖業場址，即排斥長照機構之籌設或設立之內容，且原告
    之長照機構已獲雲林縣政府准予籌設，有雲林縣政府110年5
    月25日府衛長字第1101801492號函、110年12月24日府衛長
    字第1101803289號函既所附長照機構設立規定存卷可參（見
    本院卷第135頁、第191頁至第214頁）。故關於出租處所附
    近是否有養雞場一事，既與長照機構之設立不生影響，自非
    屬影響系爭公證租約締約意願之交易上重要事項，被告將出
    租處所提供原告作為長照機構設立使用，亦無給付不能之情
    形，無從僅以系爭事實存在，即推論原告依第256條及第226
    條規定主張「鄰近養雞場影響原告設立或經營長照機構，有
    可歸責於被告之給付不能之情形」等節為真實。
　⒈又查，系爭公證租約之內容，兩造間並無任何應告知事項及
    相關權利義務之約定，且系爭事實非屬交易上重要事項，自
    難認被告依法律、契約或交易習慣而對系爭事實負有告知義
    務。則依上開說明，縱使被告未告知系爭事實，亦難認原告
    係受詐欺而為意思表示。
　⒉再查，系爭事實並非交易上重要事項，已如前述，則原告主
    張被告未告知系爭事實，導致原告對出租處所物之性質有所
    錯誤，是否得視為意思表示內容之錯誤，已有疑問。況依原
    告提出被告於108年7月間參與水林鄉養雞場之新聞報導及照
    片、被告就出租處所鄰近養雞場事宜與雲林縣政府為行政訴
    訟之判決書（見本院卷第35頁至第46頁），均可知於原告承
    租之前，被告及周遭民眾已就出租處所鄰近養雞場帶來之衛
    生環境問題生有糾紛、抗議情形。而出租處所附近亦因此設
    有許多巨型抗議看板及紅、白、黑各色抗議布條甚為明顯，
    亦有被告提出之現場照片存卷可按（見本院卷第65頁至第69
    頁），原告應可輕易獲知系爭事實相關資訊。本院考量原告
    自承為投入長照機構設立經營，需耗費相當之資金，且對衛
    生環境要求相當重視，自應於締約時充分考量承租場址衛生
    環境條件及相關風險，在原告可輕易取得系爭事實相關資訊
    ，及被告就系爭事實無告知義務之前提下，縱認原告就其締
    約之意思表示有錯誤情形，該錯誤亦應認屬表意人即原告自
    己之過失而生，原告自不得依民第88條規定撤銷系爭公證租
    約。綜上，原告依民法第88條、第92條、第256條及第226條
    規定所為主張均無理由，且原告就先位聲明所為請求，亦未
    能舉證證明於系爭公證租約成立前，有其他債權不成立或消
    滅或妨礙債權人請求之事由發生，原告先位聲明部分即無理
    由，應予駁回。
　㈣備位聲明部分：
  ⒈原告主張依系爭公證租約第17條約定終止契約，為無理由：
  ⑴按解釋契約，固須探求當事人立約時之真意，不能拘泥於契
    約之文字，但契約文字業已表示當事人真意，無須別事探求
    者，即不得反捨契約文字而更為曲解（最高法院86年度台上
    字第837號裁判意旨參照）。
  ⑵原告固主張兩造間就系爭公證租約第17條立約之真意為：「除非契約之一造有故意阻撓、使長照機構無法設立之行為，否則因任何影響長照機構設立或營運之事由，以致未設立通過或由關係人停止籌設，任一造皆可因契約目的無法達成而得無條件終止租約」（見本院卷第397頁）。然查：依系爭公證租約第1條、第17條約定，原告就出租處所，限於供長照機構之用，非經被告書面同意，不得變更用途；如果籌設或設立未通過，得無條件終止合約。原告承租出租處所，其目的既係在於供作長照機構使用，而依長照機構設立規定，長照機構需向縣（市）主管機關申請設立，並經主管機關審查通過後始發給設立許可，可見系爭公證租約第17條所謂「設立未通過」，應係指原告向主管機關提出長照機構設立申請，然經審查未通過之情形。原告就此已自承並未向雲林縣政府申請設立長照機構（見本院卷第229頁），則原告尚不得於未經向主管機關申請設立前，僅以自己之判斷預設將來有申請設立長照機構不通過之情形或無設立之必要，即逕依系爭公證租約第17條約定無條件終止契約。況系爭事實與長照機構之設立不生影響，已如前述，原告如依原定計畫向雲林縣政府申請長照機構設立許可，是否能夠順利通過，尚猶未可知，但並非全無通過之可能，系爭公證租約第17條約定之條件自未成就，原告依此主張得無條件終止系爭公證租約，即屬無據，應予駁回。
  ⒉原告已依系爭公證租約第9條約定，於110年8月7日終止契約
    ：　
　  原告主張其已於110年6月6日當面向被告為終止契約之意思
    表示，系爭公證租約應於意思表示後2個月即本件訴訟繫屬
    前之110年8月7日已為終止；被告則認為其未接受原告終止
    契約，系爭公證租約仍繼續存在。經查，依系爭公證租約第
    9條約定，於租期內如被告有法定原因欲終止租約，或原告
    欲提前終止租約時，應於2個月前通知他方，並給付15萬元
    之違約金。是依兩造約定，被告於有法定原因時得提前終止
    租約，原告提前終止契約時則無相關限制；就原告終止契約
    部分核屬任意終止租約之約定，其終止之意思表示僅須原告
    單獨行為即生效力，無待被告同意，但應於2個月前通知被
    告，並於終止契約後給付被告15萬元違約金。原告對此已於
    110年6月6日向被告為終止契約之意思表示，經證人林秀青
    到庭證稱其有於110年6月6日陪同原告至被告處所，並聽到
    原告向被告表示要終止租約，被告有收下鑰匙等語明確，且
    為兩造所不爭執（見本院卷第388頁)，堪信為真實。原告依
    系爭公證租約第9條約定享有之任意終止權，其行使既毋庸
    經被告同意，則原告主張系爭公證租約應於其向被告為終止
    契約之意思表示後2個月即110年8月7日已為終止，即屬有據
    。惟系爭公證租約既係於110年8月7日始終止契約，原告仍
    應依系爭公證租約關於給付租金之約定及第9條後段約定，
    給付被告終止前之租金5萬元及15萬元違約金。而被告就租
    金部分，僅聲請強制執行110年5月、6月之2個月合計5萬元
    之租金（見系爭執行事件卷宗所附之民事聲請強制執行狀所
    載），原告請求撤銷自110年6月6日起之租金之強制執行程
    序，自屬無據。
　⒊原告主張違約金過高，請求酌減違約金，為無理由：
　  按約定之違約金額過高者，法院得減至相當之數額，民法第
    252條定有明文。次按違約金之約定，為當事人契約自由、
    私法自治原則之體現，雙方於訂約時，既已盱衡自己履約之
    意願、經濟能力、對方違約時自己所受損害之程度等主、客
    觀因素，本諸自由意識及平等地位自主決定，原則應受該違
    約金約定之拘束（最高法院109年度台上字第254號判決意旨
    參照）。經查，系爭公證租約原約定租賃期間自110年5月1
    日起至115年4月30日止，且自110年5月1日起至同年8月31之
    4期租金為每月25,000元，自110年9月1日起至115年4月30日
    止(共56期）各期租金則為每月50,000元，是被告依系爭公
    證租約原可享有上開租金利益，而經原告於110年8月7日終
    止契約所喪失之利益，約為2,825,000元（計算式：25,000
    元×1期即110年8月份租金＋50,000元×56期＝2,825,000元），
    其數額難謂輕微。又原告之長照機構已獲雲林縣政府准予籌
    設，有雲林縣政府110年5月25日府衛長字第1101801492號函
    存卷可參（見本院卷第135頁），在原告未依規定結束籌設
    程序前，被告亦無法有效利用出租處所，且原告未提出其他
    關於違約金過高而顯失公平之其他證據，本院自難為有利原
    告之認定。況原告既已基於自由意志而簽立系爭公證租約並
    經公證，原告應已於締約時衡量自己履約之意願、經濟能力
    、對方違約時自己所受損害之程度等主、客觀因素，本諸自
    由意識及平等地位自主決定，自應受上開違約金約定之拘束
    。是本院同時審酌上情及本件依一般客觀事實，社會經濟狀
    況，被告所受損害情形及原告如能依約履行時，被告可享受
    之一切利益之標準，足認兩造約定原告提前終止契約因給付
    被告違約金15萬元，核無違約金過高之情事，故原告請求酌
    減系爭公證租約第9條約定之違約金，為無理由，應予駁回
    。
  ⒋末按債權人因強制執行而支出之費用，得求償於債務人者，
    得準用民事訴訟法第91條之規定，向執行法院聲請確定其數
    額；依判決為強制執行，其判決經變更或廢棄時，受訴法院
    因債務人之聲請，應於其判決內，命債權人償還強制執行之
    費用。前項規定，於判決以外之執行名義經撤銷時，準用之
    ，強制執行法第29條、第30條定有明文。原告雖於備位聲明
    請求撤銷系爭執行事件執行費用1,600元（下稱執行費用）
    ，然被告依系爭公證租約對原告有20萬元租金及違約金債權
    存在，已如前述，且原告所持執行名義即系爭公證租約亦未
    經撤銷，被告就此部分對原告為強制執行之聲請，依法本應
    徵收執行費用並得向債務人即原告求償。此外，原告就系爭
    執行事件執行費用1,600元部分，以及前開關於租金5萬元、
    違約金15萬元部分，均未舉證證明被告所持執行名義有何債
    權不成立或消滅或妨礙債權人請求之事由發生，則原告備位
    聲明請求撤銷上開部分之系爭執行事件強制執行程序，均為
    無理由，應予駁回。至如原告對於執行費用金額有所爭執，
    依前開說明，應屬向執行法院聲請確定執行費用數額之問題
    ，併予敘明。
四、從而，原告先位聲明及備位聲明均為無理由，均應予駁回。
    本件事證已臻明確，當事人其餘攻擊防禦方法及所提證據，
    經審酌後，核與判決結果不生影響，爰不逐一論述，併此敘明
    。
五、訴訟費用負擔之依據：民事訴訟法第78條。
中　　華　　民　　國　　111 　年　　6 　　月　　2 　　日
                  北港簡易庭      法  官  詹皇輝
以上正本證明與原本無異。
如不服本判決，應於送達後20日內，向本院北港簡易庭提出上訴
狀並表明上訴理由，如於本判決宣示後送達前提起上訴者，應於
判決送達後20日內補提上訴理由書（須附繕本）。
中　　華　　民　　國　　111 　年　　6 　　月　　2 　　日
                                  書記官  伍幸怡